---
title: "Biogeo-ejercicioFinal"
author: "Gutiérrez-Cortés, D.A."
date: "2026-03-17"
output: html_document
---


```{r}
library(pacman)
p_load("rgbif", "spocc", "terra", "tidyverse", "rnaturalearth", "ggplot2", "sf", "rpaleoclim", "CoordinateCleaner", "stringr")
setwd("C:/Users/Ale/Desktop/rdir/DP_tesisdoc/biogeo_efinal") #directorio de trabajo
```


# 1- DESCARGA DE DATOS DE OCURRENCIA (GBIF) Y LIMPIEZA
```{r descarga de gbif y manipulación de la tabla}
#Ingreso de usuario a GBIF
Sys.setenv(
GBIF_USER = "a-gtz-cortes",
GBIF_PWD = "9Ky6Wc8.jeW$TLP",
GBIF_EMAIL = "dgutierrezc@enesmorelia.unam.mx"
)

bb <- name_backbone(name = "Mazama temama", rank = "species")

taxon_key_mtem <- coalesce(bb$acceptedUsageKey, bb$usageKey) #Toma la clave aceptada para la especie, será la que se usa en 'taxonKey' para descarga en GBIF

#Descarga de los registros solo con coordenadas válidas

mtem_mex <- occ_search(
  taxonKey = taxon_key_mtem,
  country = "MX",
  hasCoordinate = TRUE,
  hasGeospatialIssue = FALSE,
  fields = c(
    "key", "taxonKey", "scientificName",
    "decimalLongitude", "decimalLatitude", "coordinateUncertaintyInMeters",
    "eventDate", "basisOfRecord", "countryCode",
    "stateProvince", "locality", "datasetKey",
    "occurrenceStatus", "issues",   # ✅ CORRECTO
    "establishmentMeans", "degreeOfEstablishment"
  )
)

#Convertir a dataframe para aplicar filtros de los datos
tabla_mtem <- mtem_mex$data %>%
  as.data.frame()


tabla_mtem_limpia <- tabla_mtem %>%
  filter(
    # 1. Coordenadas válidas
    !is.na(decimalLongitude),
    !is.na(decimalLatitude),
    
    # 2. Presencia confirmada
    occurrenceStatus == "PRESENT",
    
    # 3. Incertidumbre espacial (tu criterio)
    is.na(coordinateUncertaintyInMeters) | 
      coordinateUncertaintyInMeters <= 15000,
    
    # 4. Tipo de registro confiable
    basisOfRecord %in% c("HUMAN_OBSERVATION", "OBSERVATION", "PRESERVED_SPECIMEN"),
    
    # 5. Excluir SOLO errores críticos (no todos los issues)
    is.na(issues) | 
      !str_detect(issues,
        "ZERO_COORDINATE|COUNTRY_COORDINATE_MISMATCH|COORDINATE_OUT_OF_RANGE|INVALID_COORDINATE"),
    
    # 6. Eliminar coordenadas claramente erróneas
    decimalLatitude != 0,
    decimalLongitude != 0,
    
    # 7. Fechas válidas
    !is.na(eventDate)
  )

# paquetería CoordinateCleaner para verificar filtros
tabla_mtem_clean <- clean_coordinates(
  x = tabla_mtem_limpia,
  lon = "decimalLongitude",
  lat = "decimalLatitude",
  species = "scientificName",
  tests = c("capitals", "centroids", "institutions", "zeros")
)

```


```{r Lista de especies}

especies <- c(
  "Odocoileus virginianus",
  "Mazama temama",
  "Pecari tajacu",
  "Bassariscus astutus",
  "Canis latrans",
  "Urocyon cinereoargenteus",
  "Leopardus pardalis",
  "Leopardus wiedii",
  "Panthera onca",
  "Lynx rufus",
  "Herpailurus yagouaroundi",
  "Puma concolor",
  "Conepatus leuconotus",
  "Mephitis macroura",
  "Spilogale angustifrons",
  "Taxidea taxus",
  "Eira barbara",
  "Galictis vittata",
  "Neogale frenata",
  "Lontra longicaudis",
  "Nasua narica",
  "Potos flavus",
  "Procyon lotor",
  "Ursus americanus"
)
```


```{r Taxon Keys}
taxon_keys <- sapply(especies, function(sp){
  
  bb <- name_backbone(name = sp, rank = "species")
  
  # versión robusta (evita warning)
  if(!is.null(bb$usageKey)){
    return(bb$usageKey)
  } else {
    return(NA)
  }
})

# eliminar NA
taxon_keys <- taxon_keys[!is.na(taxon_keys)]
```

```{r}
descarga <- occ_download(
  pred_and(
    pred_in("taxonKey", taxon_keys),   # 🔥 múltiples especies
    pred("country", "MX"),
    pred("hasCoordinate", TRUE),
    pred("hasGeospatialIssue", FALSE),
    pred("occurrenceStatus", "PRESENT")
  ),
  format = "SIMPLE_CSV"
)
occ_download_wait(descarga)
```



Los registros de ocurrencia fueron obtenidos mediante la Infraestructura Global de Información en Biodiversidad (GBIF) utilizando descargas reproducibles (occ_download) a través de la paquetería rgbif. Para cada especie se generó un identificador digital único (DOI), asegurando la trazabilidad de los datos. Los filtros incluyeron presencia confirmada, coordenadas válidas, incertidumbre espacial ≤ 15 km y exclusión de errores geoespaciales críticos. La depuración adicional se realizó con la paquetería CoordinateCleaner.
```{r}
descargar_gbif_doi <- function(sp){

  tryCatch({

    message("Procesando: ", sp)
    
    # 1. Validar taxón
    bb <- name_backbone(name = sp, rank = "species")
    taxon_key <- dplyr::coalesce(bb$acceptedUsageKey, bb$usageKey)
    
    if(is.null(taxon_key) || is.na(taxon_key)){
      message("No se encontró taxonKey: ", sp)
      return(NULL)
    }
    
    # 2. Construir descarga (filtros GBIF)
    descarga <- occ_download(
      pred_and(
        pred("taxonKey", taxon_key),
        pred("country", "MX"),
        pred("hasCoordinate", TRUE),
        pred("hasGeospatialIssue", FALSE),
        pred("occurrenceStatus", "PRESENT")
      ),
      format = "SIMPLE_CSV"
    )
    
    # 3. Esperar descarga
    occ_download_wait(descarga)
    
    # 4. Obtener DOI
    meta <- occ_download_meta(descarga)
    doi <- meta$doi
    
    message("DOI: ", doi)
    
    # 5. Descargar archivo
    zipfile <- occ_download_get(descarga, overwrite = TRUE)
    
    # 6. Leer datos
    df <- occ_download_import(zipfile)
    
    # 7. Filtros finos en R
    df_limpia <- df %>%
      filter(
        !is.na(decimalLongitude),
        !is.na(decimalLatitude),
        
        # Incertidumbre
        is.na(coordinateUncertaintyInMeters) | 
          coordinateUncertaintyInMeters <= 15000,
        
        # Tipo de dato
        basisOfRecord %in% c("HUMAN_OBSERVATION", "OBSERVATION", "PRESERVED_SPECIMEN"),
        
        # Issues críticos
        is.na(issues) | 
          !str_detect(issues,
            "ZERO_COORDINATE|COUNTRY_COORDINATE_MISMATCH|COORDINATE_OUT_OF_RANGE|INVALID_COORDINATE"),
        
        decimalLatitude != 0,
        decimalLongitude != 0,
        !is.na(eventDate)
      )
    
    # 8. Limpieza espacial
    df_clean <- clean_coordinates(
      x = df_limpia,
      lon = "decimalLongitude",
      lat = "decimalLatitude",
      species = "species",
      tests = c("capitals", "centroids", "institutions", "zeros")
    ) %>%
      filter(.summary == TRUE)
    
    # 9. Guardar CSV ancho
    nombre_base <- gsub(" ", "_", sp)
    
    write.csv(df_clean,
              paste0(nombre_base, "_gbif.csv"),
              row.names = FALSE)
    
    # 10. Guardar DOI
    writeLines(
      paste0("DOI GBIF: ", doi),
      paste0(nombre_base, "_DOI.txt")
    )
    
    # 11. Formato largo
    df_out <- df_clean %>%
      transmute(
        species = nombre_base,
        latitude = decimalLatitude,
        longitude = decimalLongitude
      )
    
    return(list(
      data = df_out,
      doi = doi
    ))
    
  }, error = function(e){
    
    message("Error en especie: ", sp)
    message(e)
    
    return(NULL)
  })
}

resultados <- lapply(especies, descargar_gbif_doi)

# eliminar fallos
resultados <- resultados[!sapply(resultados, is.null)]

```


```{r INSUMO: Tabla en formato largo para Biodiverse}

tabla_final <- bind_rows(lapply(resultados, function(x) x$data)) %>%
  mutate(id = row_number()) %>%
  select(id, species, latitude, longitude)

write.csv(tabla_final, "mamiferos_gbif_largo.csv", row.names = FALSE)
```



```{r}
todas_citas <- unique(unlist(lapply(resultados, function(x) x$citas)))

writeLines(todas_citas, "GBIF_citas_totales.txt")
```





### Eliminar registros fuera de México y convertir tabla de datos a shapefile
```{r Registros en formato vectorial y delimitados al extent}
#función de paquetería sf

tabla_sf <- st_as_sf(
tabla_clean,
coords = c("decimalLongitude", "decimalLatitude"),
crs = 4326, #EPSG: 4326 WGS84
remove = FALSE
)

# Descargar shapefile de México
mexico <- ne_countries(
country = "Mexico",
scale = 50,
returnclass = "sf"
)

#Comprobar si todos los registros de la tabla caen en México
tabla_mx <- st_filter(tabla_sf, mexico)  
type_sum(tabla_mx) #tabla_mx ya es un objeto tipo shapefile 

nrow(tabla_mx) #498 registros dentro del extent para México

```

```{r Guardar los registros en formato shapefile y csv}
setwd("C:/Users/Ale/Desktop/rdir/DP_tesisdoc/biogeo_efinal")
dir.create("outputs", showWarnings = FALSE) #carpeta nueva donde guardará los archivos

tabla_mx_vect <- vect(tabla_mx)

writeVector(
  tabla_mx_vect,
  filename = "outputs/mtem_mx_gbif.shp",
  filetype = "ESRI Shapefile",
  overwrite = TRUE
)
```

### Citar el set de datos
```{r Citar el datasetKey}
gbif_citation(x = "50c9509d-22c7-4a22-a47d-8c48425ef4a7") #Cambiar por la que corresponda del set descargado


# Cita paquetería 'rgbif': Scott Chamberlain (2017). rgbif: Interface to the Global ‘Biodiversity’ Information Facility ‘API’. R package version 0.9.8. https://CRAN.R-project.org/package=rgbif
```

Script modificado de: https://rpubs.com/mntpe/tutorial_rgbif_geografia

