---
title: "Biogeo-ejercicioFinal"
author: "Gutiérrez-Cortés, D.A."
date: "2026-03-17"
output: html_document
---


```{r}
library(pacman)
p_load("rgbif", "spocc", "terra", "tidyverse", "rnaturalearth", "ggplot2", "sf", "rpaleoclim", "CoordinateCleaner", "stringr")
setwd("C:/Users/Ale/Desktop/rdir/DP_tesisdoc/biogeo_efinal") #directorio de trabajo
```


# 1- DESCARGA DE DATOS DE OCURRENCIA (GBIF) Y LIMPIEZA (para una especie)
```{r descarga de gbif y manipulación de la tabla}
#Ingreso de usuario a GBIF
Sys.setenv(
GBIF_USER = "a-gtz-cortes",
GBIF_PWD = "9Ky6Wc8.jeW$TLP",
GBIF_EMAIL = "dgutierrezc@enesmorelia.unam.mx"
)

bb <- name_backbone(name = "Mazama temama", rank = "species")

taxon_key_mtem <- coalesce(bb$acceptedUsageKey, bb$usageKey) #Toma la clave aceptada para la especie, será la que se usa en 'taxonKey' para descarga en GBIF

#Descarga de los registros solo con coordenadas válidas

mtem_mex <- occ_search(
  taxonKey = taxon_key_mtem,
  country = "MX",
  hasCoordinate = TRUE,
  hasGeospatialIssue = FALSE,
  fields = c(
    "key", "taxonKey", "scientificName",
    "decimalLongitude", "decimalLatitude", "coordinateUncertaintyInMeters",
    "eventDate", "basisOfRecord", "countryCode",
    "stateProvince", "locality", "datasetKey",
    "occurrenceStatus", "issues",   # ✅ CORRECTO
    "establishmentMeans", "degreeOfEstablishment"
  )
)

#Convertir a dataframe para aplicar filtros de los datos
tabla_mtem <- mtem_mex$data %>%
  as.data.frame()


tabla_mtem_limpia <- tabla_mtem %>%
  filter(
    # 1. Coordenadas válidas
    !is.na(decimalLongitude),
    !is.na(decimalLatitude),
    
    # 2. Presencia confirmada
    occurrenceStatus == "PRESENT",
    
    # 3. Incertidumbre espacial (tu criterio)
    is.na(coordinateUncertaintyInMeters) | 
      coordinateUncertaintyInMeters <= 15000,
    
    # 4. Tipo de registro confiable
    basisOfRecord %in% c("HUMAN_OBSERVATION", "OBSERVATION", "PRESERVED_SPECIMEN"),
    
    # 5. Excluir SOLO errores críticos (no todos los issues)
    is.na(issues) | 
      !str_detect(issues,
        "ZERO_COORDINATE|COUNTRY_COORDINATE_MISMATCH|COORDINATE_OUT_OF_RANGE|INVALID_COORDINATE"),
    
    # 6. Eliminar coordenadas claramente erróneas
    decimalLatitude != 0,
    decimalLongitude != 0,
    
    # 7. Fechas válidas
    !is.na(eventDate)
  )

# paquetería CoordinateCleaner para verificar filtros
tabla_mtem_clean <- clean_coordinates(
  x = tabla_mtem_limpia,
  lon = "decimalLongitude",
  lat = "decimalLatitude",
  species = "scientificName",
  tests = c("capitals", "centroids", "institutions", "zeros")
)

```

# Descarga de todas ocurrencias de todas las especies
Los registros de ocurrencia fueron obtenidos de la Infraestructura Global de Información en Biodiversidad (GBIF) mediante una descarga reproducible que incluyó múltiples especies utilizando la función occ_download() de la paquetería rgbif v. 3.8.4 (Chamberlain et al. 2023) en el entorno de programación R. La consulta se realizó mediante filtros de calidad que incluyeron presencia confirmada, coordenadas válidas y ausencia de problemas geoespaciales. La descarga generó un identificador digital único (DOI: 10.15468/dl.8r6jp6), garantizando la trazabilidad de los datos. La depuración adicional se realizó en R utilizando la paquetería CoordinateCleaner (Zizka et al. 2020).

```{r Lista de especies}

especies <- c(
  "Odocoileus virginianus",
  "Mazama temama",
  "Pecari tajacu",
  "Bassariscus astutus",
  "Canis latrans",
  "Urocyon cinereoargenteus",
  "Leopardus pardalis",
  "Leopardus wiedii",
  "Panthera onca",
  "Lynx rufus",
  "Herpailurus yagouaroundi",
  "Puma concolor",
  "Conepatus leuconotus",
  "Mephitis macroura",
  "Spilogale angustifrons",
  "Taxidea taxus",
  "Eira barbara",
  "Galictis vittata",
  "Neogale frenata",
  "Lontra longicaudis",
  "Nasua narica",
  "Potos flavus",
  "Procyon lotor",
  "Ursus americanus"
)
```


```{r Taxon Keys}
taxon_keys <- sapply(especies, function(sp){
  
  bb <- name_backbone(name = sp, rank = "species")
  
  # versión robusta (evita warning)
  if(!is.null(bb$usageKey)){
    return(bb$usageKey)
  } else {
    return(NA)
  }
})

# eliminar NA
taxon_keys <- taxon_keys[!is.na(taxon_keys)]
```


```{r}
descarga <- occ_download(
  pred_and(
    pred_in("taxonKey", taxon_keys),   # lista de especies con su id
    pred("country", "MX"),
    pred("hasCoordinate", TRUE),
    pred("hasGeospatialIssue", FALSE),
    pred("occurrenceStatus", "PRESENT")
  ),
  format = "SIMPLE_CSV"
)
occ_download_wait(descarga)
```

```{r Obtener DOI}
meta <- occ_download_meta(descarga)
doi <- meta$doi
doi
```
```{r Citar usando la 'download key}
rgbif::gbif_citation("0058242-260226173443078")
```


```{r Importar el archivo de ocurrencias como un dataframe}
zipfile <- occ_download_get(descarga, overwrite = TRUE)

df_gbif <- occ_download_import(zipfile) # 63,237 rows

unique(df_gbif$issue) # Para ver los problemas de los datos descargados
```

### Limpieza de datos 
Se esta eliminando:
- Registros con NA en en longitud o latitud o 0.
- Registros con incertidumbre >15000 m. en coordenadas
- Registros con problemas de ZERO_COORDINATE|COUNTRY_COORDINATE_MISMATCH|COORDINATE_OUT_OF_RANGE|INVALID_COORDINATE
- Registros con fechas inválidas (NA)

Se conservan registros:
- HUMAN_OBSERVATION, OBSERVATION, PRESERVED_SPECIMEN

```{r Limpieza}
df_limpia <- df_gbif %>%
  filter(
    # Coordenadas válidas
    !is.na(decimalLongitude),
    !is.na(decimalLatitude),
    
    # Incertidumbre espacial
    is.na(coordinateUncertaintyInMeters) | 
      coordinateUncertaintyInMeters <= 15000,
    
    # Tipo de registro
    basisOfRecord %in% c("HUMAN_OBSERVATION", "OBSERVATION", "PRESERVED_SPECIMEN"),
    
    # Issues (columna correcta en occ_download)
    is.na(issue) | 
      !str_detect(issue,
        "ZERO_COORDINATE|COUNTRY_COORDINATE_MISMATCH|COORDINATE_OUT_OF_RANGE|INVALID_COORDINATE"),
    
    # Coordenadas erróneas
    decimalLatitude != 0,
    decimalLongitude != 0,
    
    # Fecha válida
    !is.na(eventDate)
  ) #48,130 rows
```


### Subset con menor incertidumbre en metros de cada coordenada
Incertidumbre menor de <1km (df_limpia2) y menor de 500m. (df_limpia3)
```{r}
df_limpia3 <- df_gbif %>%
  filter(
    # Coordenadas válidas
    !is.na(decimalLongitude),
    !is.na(decimalLatitude),
    
    # Incertidumbre espacial
    is.na(coordinateUncertaintyInMeters) | 
      coordinateUncertaintyInMeters <= 500,
    
    # Tipo de registro
    basisOfRecord %in% c("HUMAN_OBSERVATION", "OBSERVATION", "PRESERVED_SPECIMEN"),
    
    # Issues (columna correcta en occ_download)
    is.na(issue) | 
      !str_detect(issue,
        "ZERO_COORDINATE|COUNTRY_COORDINATE_MISMATCH|COORDINATE_OUT_OF_RANGE|INVALID_COORDINATE"),
    
    # Coordenadas erróneas
    decimalLatitude != 0,
    decimalLongitude != 0,
    
    # Fecha válida
    !is.na(eventDate)
  ) # 42,540 rows  | df_limpia3 40616 rows
```


```{r Limpieza espacial CoordinateCleaner}
df_clean <- clean_coordinates(
  x = df_limpia3,
  lon = "decimalLongitude",
  lat = "decimalLatitude",
  species = "species",
  tests = c("capitals", "centroids", "institutions", "zeros")
) %>%
  filter(.summary == TRUE)  #47,903 rows | df_clean2 42,320 rows | df_limpia3  40,404 rows
```


```{r Eliminar filas sin nombre de especie}

library(dplyr)
library(stringr)

df_clean2 <- df_clean %>%
  filter(
    # 1. Eliminar NA o vacíos
    !is.na(species),
    species != "",
    
    # 2. Mantener solo nombres binomiales (dos palabras)
   # str_detect(species, "^[A-Za-z]+\\s+[A-Za-z]+$")
  ) %>%
  mutate(
    # 3. Reemplazar espacio por guión bajo
    species = str_replace_all(species, " ", "_")
  ) #47,613 rows | 42,062 rows | 40,165 rows

unique(df_clean2$species) 
```


### Crear tabla en formato largo como insumo de Biodiverse
```{r}
tabla_final <- df_clean2 %>%
  transmute(
    id = row_number(),
    species = species,
    latitude = decimalLatitude,
    longitude = decimalLongitude
  )  # df_clean2 42,062 rows
```

### Exportar las tablas

```{r Exportar tablas en csv}
# Tabla final
write.csv(tabla_final, "mamiferosv3_gbif_largo.csv", row.names = FALSE)

# Datos completos limpios
write.csv(df_clean2, "mamiferosv3_gbif_completo.csv", row.names = FALSE)

# DOI
writeLines(
  paste0("DOI GBIF: ", doi),
  "GBIF_DOI.txt"
)
```


# Generar tablas con el epiteto hasta subespecie
```{r}
head(df_clean) # Tabla en formato largo

library(dplyr)
library(stringr)

df_long <- df_clean %>%
  filter(
    # Coordenadas válidas
    !is.na(decimalLatitude),
    !is.na(decimalLongitude),
    
    # Especie válida
    !is.na(species),
    species != ""
  ) %>%
  mutate(
    # 1. Estandarizar especie (Genero_especie)
    species_base = str_replace_all(species, " ", "_"),
    
    # 2. Construir nombre final con infraespecie o "_sp"
    species_final = ifelse(
      !is.na(infraspecificEpithet) & infraspecificEpithet != "",
      paste0(species_base, "_", infraspecificEpithet),
      paste0(species_base, "_sp")
    )
  ) %>%
  select(
    species = species_final,
    latitude = decimalLatitude,
    longitude = decimalLongitude
  ) %>%
  distinct() %>%  # elimina duplicados exactos
  mutate(
    id = row_number()
  ) %>%
  select(id, species, latitude, longitude)

# 29,261 rows porque eliminó duplicados exactos de coordenadas
```

```{r Exportar tabla larga con epitetos infraespecificos}
write.csv(df_long, "mamiferos_infrasp_long.csv", row.names = FALSE)
```


# Parte 2. Recortar la base de datos a la extensión de México y exportar en shapefile 

Parte de los registros caen en el mar, aún con la eliminación de la incertidumbre. En este paso se recorta a al extensión del mapa de México y se exportarán los registros como una capa vectorial en formato shapefile.

```{r Registros en formato vectorial y delimitados al extent}
#función de paquetería sf

tabla_sf <- st_as_sf(
df_long,
coords = c("longitude", "latitude"),
crs = 4326, #EPSG: 4326 WGS84
remove = FALSE
)

# Descargar shapefile de México
mexico <- ne_countries(
country = "Mexico",
scale = 50,
returnclass = "sf"
)

#Comprobar si todos los registros de la tabla caen en México
tabla_mx <- st_filter(tabla_sf, mexico)  

nrow(tabla_mx) #27,459 registros dentro del extent para México

```
Lo mismo para recortar la tabla final (formato largo) de especies al extent de México
```{r}
tabla_final #Ya está en formato largo, tiene epíteto específico

#función de paquetería sf

tabla_sf_sp <- st_as_sf(
tabla_final,
coords = c("longitude", "latitude"),
crs = 4326, #EPSG: 4326 WGS84
remove = FALSE
)

# Descargar shapefile de México
mexico <- ne_countries(
country = "Mexico",
scale = 50,
returnclass = "sf"
)

#Comprobar si todos los registros de la tabla caen en México
tabla_mx_sp <- st_filter(tabla_sf_sp, mexico)  

nrow(tabla_mx_sp) #38171 registros dentro del extent para México
```



# SHAPEFILE (OCURRENCIAS) FINAL
```{r Guardar los registros en formato shapefile y csv}
setwd("C:/Users/Ale/Desktop/rdir/DP_tesisdoc/biogeo_efinal")
dir.create("capas", showWarnings = FALSE) #carpeta nueva donde guardará los archivos vectoriales o tifs


# SHAPEFILE CON REGISTROS DE ESPECIES 
tabla_mx_vect_sp <- vect(tabla_mx_sp)

writeVector(
  tabla_mx_vect_sp,
  filename = "capas/mammalsgbif_mx_sp.shp",
  filetype = "ESRI Shapefile",
  overwrite = TRUE
)

#SHAPEFILE CON REGISTROS DE SUBESPECIES

tabla_mx_vect <- vect(tabla_mx)

writeVector(
  tabla_mx_vect,
  filename = "capas/mammalsgbif_mx_subsp.shp",
  filetype = "ESRI Shapefile",
  overwrite = TRUE
)
```

# TABLA FINAL 
Exportar en formato tabla sin los registros que caen en mar
```{r exportar registros del recorte México}
#ESPECIES
reg_mx_longdf_sp <- as.data.frame(tabla_mx_vect_sp) %>% select(id, species, latitude, longitude) #38,171 rows

write.csv(reg_mx_longdf_sp, "mammals_sp_long_recmx.csv", row.names = FALSE)


#SUBESPECIES
reg_mx_longdf <- as.data.frame(tabla_mx) %>% select(id, species, latitude, longitude)

write.csv(reg_mx_longdf, "mammals_subsp_long_recmx.csv", row.names = FALSE) #27,459 rows

```

# EXTRACCIÓN DE VALORES AMBIENTALES

```{r}

```


