---
title: "Biogeo-ejercicioFinal"
author: "Gutiérrez-Cortés, D.A."
date: "2026-03-17"
output: html_document
---


```{r}
library(pacman)
p_load("rgbif", "spocc", "terra", "tidyverse", "rnaturalearth", "ggplot2", "sf", "rpaleoclim", "CoordinateCleaner", "stringr")
setwd("C:/Users/Ale/Desktop/rdir/DP_tesisdoc/biogeo_efinal") #directorio de trabajo
```


# 1- DESCARGA DE DATOS DE OCURRENCIA (GBIF) Y LIMPIEZA (para una especie)
```{r descarga de gbif y manipulación de la tabla}
#Ingreso de usuario a GBIF
Sys.setenv(
GBIF_USER = "a-gtz-cortes",
GBIF_PWD = "9Ky6Wc8.jeW$TLP",
GBIF_EMAIL = "dgutierrezc@enesmorelia.unam.mx"
)

bb <- name_backbone(name = "Mazama temama", rank = "species")

taxon_key_mtem <- coalesce(bb$acceptedUsageKey, bb$usageKey) #Toma la clave aceptada para la especie, será la que se usa en 'taxonKey' para descarga en GBIF

#Descarga de los registros solo con coordenadas válidas

mtem_mex <- occ_search(
  taxonKey = taxon_key_mtem,
  country = "MX",
  hasCoordinate = TRUE,
  hasGeospatialIssue = FALSE,
  fields = c(
    "key", "taxonKey", "scientificName",
    "decimalLongitude", "decimalLatitude", "coordinateUncertaintyInMeters",
    "eventDate", "basisOfRecord", "countryCode",
    "stateProvince", "locality", "datasetKey",
    "occurrenceStatus", "issues",   # ✅ CORRECTO
    "establishmentMeans", "degreeOfEstablishment"
  )
)

#Convertir a dataframe para aplicar filtros de los datos
tabla_mtem <- mtem_mex$data %>%
  as.data.frame()


tabla_mtem_limpia <- tabla_mtem %>%
  filter(
    # 1. Coordenadas válidas
    !is.na(decimalLongitude),
    !is.na(decimalLatitude),
    
    # 2. Presencia confirmada
    occurrenceStatus == "PRESENT",
    
    # 3. Incertidumbre espacial (tu criterio)
    is.na(coordinateUncertaintyInMeters) | 
      coordinateUncertaintyInMeters <= 15000,
    
    # 4. Tipo de registro confiable
    basisOfRecord %in% c("HUMAN_OBSERVATION", "OBSERVATION", "PRESERVED_SPECIMEN"),
    
    # 5. Excluir SOLO errores críticos (no todos los issues)
    is.na(issues) | 
      !str_detect(issues,
        "ZERO_COORDINATE|COUNTRY_COORDINATE_MISMATCH|COORDINATE_OUT_OF_RANGE|INVALID_COORDINATE"),
    
    # 6. Eliminar coordenadas claramente erróneas
    decimalLatitude != 0,
    decimalLongitude != 0,
    
    # 7. Fechas válidas
    !is.na(eventDate)
  )

# paquetería CoordinateCleaner para verificar filtros
tabla_mtem_clean <- clean_coordinates(
  x = tabla_mtem_limpia,
  lon = "decimalLongitude",
  lat = "decimalLatitude",
  species = "scientificName",
  tests = c("capitals", "centroids", "institutions", "zeros")
)

```

# Descarga de todas ocurrencias de todas las especies
Los registros de ocurrencia fueron obtenidos de la Infraestructura Global de Información en Biodiversidad (GBIF) mediante una descarga reproducible que incluyó múltiples especies utilizando la función occ_download() de la paquetería rgbif v. 3.8.4 (Chamberlain et al. 2023) en el entorno de programación R. La consulta se realizó mediante filtros de calidad que incluyeron presencia confirmada, coordenadas válidas y ausencia de problemas geoespaciales. La descarga generó un identificador digital único (DOI: 10.15468/dl.8r6jp6), garantizando la trazabilidad de los datos. La depuración adicional se realizó en R utilizando la paquetería CoordinateCleaner (Zizka et al. 2020).

```{r Lista de especies}

especies <- c(
  "Odocoileus virginianus",
  "Mazama temama",
  "Pecari tajacu",
  "Bassariscus astutus",
  "Canis latrans",
  "Urocyon cinereoargenteus",
  "Leopardus pardalis",
  "Leopardus wiedii",
  "Panthera onca",
  "Lynx rufus",
  "Herpailurus yagouaroundi",
  "Puma concolor",
  "Conepatus leuconotus",
  "Mephitis macroura",
  "Spilogale angustifrons",
  "Taxidea taxus",
  "Eira barbara",
  "Galictis vittata",
  "Neogale frenata",
  "Lontra longicaudis",
  "Nasua narica",
  "Potos flavus",
  "Procyon lotor",
  "Ursus americanus"
)
```


```{r Taxon Keys}
taxon_keys <- sapply(especies, function(sp){
  
  bb <- name_backbone(name = sp, rank = "species")
  
  # versión robusta (evita warning)
  if(!is.null(bb$usageKey)){
    return(bb$usageKey)
  } else {
    return(NA)
  }
})

# eliminar NA
taxon_keys <- taxon_keys[!is.na(taxon_keys)]
```


```{r}
descarga <- occ_download(
  pred_and(
    pred_in("taxonKey", taxon_keys),   # lista de especies con su id
    pred("country", "MX"),
    pred("hasCoordinate", TRUE),
    pred("hasGeospatialIssue", FALSE),
    pred("occurrenceStatus", "PRESENT")
  ),
  format = "SIMPLE_CSV"
)
occ_download_wait(descarga)
```

```{r Obtener DOI}
meta <- occ_download_meta(descarga)
doi <- meta$doi
doi
```
```{r Citar usando la 'download key}
rgbif::gbif_citation("0058242-260226173443078")
```


```{r Importar el archivo de ocurrencias como un dataframe}
zipfile <- occ_download_get(descarga, overwrite = TRUE)

df_gbif <- occ_download_import(zipfile) # 63,237 rows

unique(df_gbif$issue) # Para ver los problemas de los datos descargados
```

### Limpieza de datos 
Se esta eliminando:
- Registros con NA en en longitud o latitud o 0.
- Registros con incertidumbre >15000 m. en coordenadas
- Registros con problemas de ZERO_COORDINATE|COUNTRY_COORDINATE_MISMATCH|COORDINATE_OUT_OF_RANGE|INVALID_COORDINATE
- Registros con fechas inválidas (NA)

Se conservan registros:
- HUMAN_OBSERVATION, OBSERVATION, PRESERVED_SPECIMEN

```{r Limpieza}
df_limpia <- df_gbif %>%
  filter(
    # Coordenadas válidas
    !is.na(decimalLongitude),
    !is.na(decimalLatitude),
    
    # Incertidumbre espacial
    is.na(coordinateUncertaintyInMeters) | 
      coordinateUncertaintyInMeters <= 15000,
    
    # Tipo de registro
    basisOfRecord %in% c("HUMAN_OBSERVATION", "OBSERVATION", "PRESERVED_SPECIMEN"),
    
    # Issues (columna correcta en occ_download)
    is.na(issue) | 
      !str_detect(issue,
        "ZERO_COORDINATE|COUNTRY_COORDINATE_MISMATCH|COORDINATE_OUT_OF_RANGE|INVALID_COORDINATE"),
    
    # Coordenadas erróneas
    decimalLatitude != 0,
    decimalLongitude != 0,
    
    # Fecha válida
    !is.na(eventDate)
  ) #48,130 rows
```


```{r Limpieza espacial CoordinateCleaner}
df_clean <- clean_coordinates(
  x = df_limpia,
  lon = "decimalLongitude",
  lat = "decimalLatitude",
  species = "species",
  tests = c("capitals", "centroids", "institutions", "zeros")
) %>%
  filter(.summary == TRUE)  #47,903 rows 
```


```{r Eliminar filas sin nombre de especie}

library(dplyr)
library(stringr)

df_clean2 <- df_clean %>%
  filter(
    # 1. Eliminar NA o vacíos
    !is.na(species),
    species != "",
    
    # 2. Mantener solo nombres binomiales (dos palabras)
   # str_detect(species, "^[A-Za-z]+\\s+[A-Za-z]+$")
  ) %>%
  mutate(
    # 3. Reemplazar espacio por guión bajo
    species = str_replace_all(species, " ", "_")
  ) #47,613 rows 

unique(df_clean2$species) 
```


### Crear tabla en formato largo como insumo de Biodiverse
```{r}
tabla_final <- df_clean2 %>%
  transmute(
    id = row_number(),
    species = species,
    latitude = decimalLatitude,
    longitude = decimalLongitude
  )
```

### Exportar las tablas

```{r Exportar tablas en csv}
# Tabla final
write.csv(tabla_final, "mamiferos_gbif_largo.csv", row.names = FALSE)

# Datos completos limpios
write.csv(df_clean, "mamiferos_gbif_completo.csv", row.names = FALSE)

# DOI
writeLines(
  paste0("DOI GBIF: ", doi),
  "GBIF_DOI.txt"
)
```

# Parte 2. Opcional, exportar registros como shapefile 


### Eliminar registros fuera de México y convertir tabla de datos a shapefile
```{r Registros en formato vectorial y delimitados al extent}
#función de paquetería sf

tabla_sf <- st_as_sf(
tabla_clean,
coords = c("decimalLongitude", "decimalLatitude"),
crs = 4326, #EPSG: 4326 WGS84
remove = FALSE
)

# Descargar shapefile de México
mexico <- ne_countries(
country = "Mexico",
scale = 50,
returnclass = "sf"
)

#Comprobar si todos los registros de la tabla caen en México
tabla_mx <- st_filter(tabla_sf, mexico)  
type_sum(tabla_mx) #tabla_mx ya es un objeto tipo shapefile 

nrow(tabla_mx) #498 registros dentro del extent para México

```

```{r Guardar los registros en formato shapefile y csv}
setwd("C:/Users/Ale/Desktop/rdir/DP_tesisdoc/biogeo_efinal")
dir.create("outputs", showWarnings = FALSE) #carpeta nueva donde guardará los archivos

tabla_mx_vect <- vect(tabla_mx)

writeVector(
  tabla_mx_vect,
  filename = "outputs/mtem_mx_gbif.shp",
  filetype = "ESRI Shapefile",
  overwrite = TRUE
)
```


